臺灣嘉義地方法院刑事判決　　　　　　　 100年度訴字第69號
公　訴　人　臺灣嘉義地方法院檢察署檢察官
被　　　告　陳麗鴻
被　　　告　李文豪
共　　　同
選任辯護人　黃銘煌律師
上列被告等因毀棄損壞案件，經檢察官提起公訴（99年度偵字第
6569號），本院判決如下：
    主    文
陳麗鴻共同毀壞他人建築物，處有期徒刑陸月，如易科罰金，以
新臺幣壹仟元折算壹日。
李文豪共同毀壞他人建築物，處有期徒刑陸月，如易科罰金，以
新臺幣壹仟元折算壹日。
    犯 罪 事 實
一、陳麗鴻與茂淋（已歿）為配偶關係，茂淋之父親信義
    與其伯父宗興及叔父日新於民國38年至42年間之某時在
    坐落嘉義縣民雄鄉○○段45地號土地上共同興建如附件複丈
    成果圖所示A1、A2、A3、B1、B2、B3之磚木造建築物（下稱
    系爭建築物，門牌號碼：嘉義縣民雄鄉平和村頂店仔3號）
    ，信義於90年11月16日過世後，信義共有部分由茂淋
    、茂此、茂益、茂清及其他兄弟姊妹共計9人共同繼
    承。詎陳麗鴻及其子李文豪知悉上開建築物為他人所有，其
    主觀上均能預見以怪手拆除建築物致生毀壞之結果發生，而
    仍均不違反其本意，陳麗鴻於99年1月18日上午某時，委由
    李文豪僱用不知情年籍不詳之成年人於當日以怪手拆除如複
    丈成果圖所示A1、A2、A3後方及B1、B2、B3前方之鐵皮屋時
    ，共同基於前揭毀壞建築物之未必故意犯意聯絡，一併拆除
    而毀壞A1、A2、A3、B1、B2、B3之建築物。
二、案經茂清、茂益、茂此告訴臺灣嘉義地方法院檢察署
    檢察官偵查起訴。
    理    由
一、按被告以外之人於審判外之言詞或書面陳述，除法律有規定
    者外，不得作為證據；而於偵查中向檢察官所為之陳述，除
    顯有不可信之情況者外，得為證據；被告以外之人於審判外
    之陳述，經當事人於審判程序同意作為證據，法院審酌該言
    詞陳述或書面陳述作成時之情況，認為適當者，亦得為證據
    ；刑事訴訟法第159條第1項、第159條之1第2項、第159條之
    5第1項分別定有明文。查公訴人及被告陳麗鴻、被告李文豪
    及渠等辯護人對於卷附各傳聞證據於本院行準備程序時表示
    均同意調查（見本院卷第25、117、119、120、122、123、1
    24頁），且經本院於審理程序逐一提示予兩造表示意見，兩
    造均未於言詞辯論終結前聲明異議。經審酌上開證據資料製
    作時之情況，並無違法不當之瑕疵，以之作為證據應屬適當
    ，且被告於程序上之彈劾詰問權利已受保障等情，而認卷附
    各傳聞證據合於刑事訴訟法第159條之5規定，因而具證據能
    力。
二、訊據被告二人固坦承被告陳麗鴻於前揭時、地，委由被告李
    文豪僱用不知情工人以怪手拆除如複丈成果圖所示A1、A2、
    A3後方及B1、B2、B3前方之鐵皮屋，系爭建築物一併倒塌、
    被拆除等情，惟矢口否認有何毀損行為，均辯稱：系爭建築
    物係被告陳麗鴻及其配偶茂淋所有，地主煌茂要求被告
    陳麗鴻拆除系爭建築物。被告李文豪另辯稱：其未指示工人
    拆除系爭建築物，系爭建築物因鐵皮屋遭拆除以致連帶倒塌
    云云。惟查：
  (一)被告陳麗鴻如何於前揭時、地，由被告李文豪僱用不知情工
    人以怪手拆除鐵皮屋、系爭建築物一併遭拆除等情，業經被
    告陳麗鴻於偵審中自陳甚明（99年度交查字第368號偵卷第8
    頁，本院卷第333頁）及被告李文豪偵審中供述甚詳（見99
    年度交查字第368號偵卷第8頁、本院卷第334頁），復經證
    人黃美珍於審理中結證稱：怪手是陳麗鴻叫李文豪去處理等
    語（見本院卷第315頁）、證人煌茂於偵查中證稱：伊要
    求陳麗鴻拆除加蓋的鐵皮屋，協調後由伊補償陳麗鴻3萬元
    ，簽完補償契約書後，就一起到現場，...，讓怪手進行拆
    除等語甚詳（見99年度交查字第368號偵卷第34頁），另有
    卷附照片可憑（見99年度他字第229號偵卷第13-15、17頁）
    ，復經本院至現場勘驗系爭建築物遭拆除位置、面積，製有
    勘驗筆錄及附件照片在卷可佐（本院卷第160、164-167頁）
    ，就勘驗結果另經嘉義縣大林地政事務所100年8月15日嘉林
    地測字第1000003064號函附複丈成果圖（本院卷第170、171
    頁），足見被告二人任意性陳述與前揭事證相符，前揭情事
    ，應堪認定。
  (二)系爭建築物為他人共有且為被告二人知悉一節：
  1.業經告訴人茂清等三人各於審理中陳稱：信義與宗興
    兄弟就三合院應有分管等語甚明（見本院卷第118、128頁）
    ，核與證人即系爭建築物坐落土地所有人煌茂於審理中結
    證稱：伊聽聞其父親說三合院是38年間，伊祖父在世時，伊
    父親之兄弟一起興建，兄弟間有分管協議，（系爭建築物）
    A1、A2部分是伊父親日新及伯父即信義使用，A3是客廳
    公用作為神壇拜拜用，另旁邊2間是伊大伯父即宗興使用
    ，B1、B2印象中也是宗興使用，B3是信義使用，另1間
    是伊的倉庫，左邊那一棟是伊父親日新使用，嗣伊父親過
    世，故由伊兄弟3人共同繼承等語甚明（見本院卷第221、22
    7、236-237頁），並有門牌號碼為嘉義縣民雄鄉平和村頂店
    仔3號房屋稅籍證明書（編號00000000000）、嘉義縣財政稅
    務局100年4月27日嘉財稅分房字第1006403383號函附之（稅
    籍編號00000000000、00000000000）房屋平面圖影本二份在
    卷可稽（見99年度他字第229號偵卷第5頁，本院卷第139頁
    ），參以其上平面圖為正身及右邊護龍一情，亦與本院勘驗
    現場結果相符，此有刑事勘驗筆錄附件及照片八幀、及前揭
    複丈成果圖在卷足憑（見本院卷第160、164至167頁），在
    在與告訴人前揭指訴相符。
  2.觀之上開稅籍證明書記載持分比率為35/70，折舊年數為57
    年，而證明書係99年1月間開立，推算上開房屋應係42年間
    即已存在，亦與證人煌茂證述三合院興建時間大致相符；
    又上開稅籍證明書備註欄記載：「...該屋如有增、改建與
    原資料不符，另案向本分局（處）申報，憑以重行核定現值
    」（見本院卷第32-33頁），足見上開房屋在折舊年數57年
    之期間內，並無增、改建致房屋現值有所不同之情。是系爭
    建築物為信義、宗興及日新於38年至42年間之某時興
    建完成，迄於99年1月間並無新建或增建、改建，則系爭建
    築物為其他共有人所有一節，灼然甚明，參以被告二人於偵
    查中供稱：我們都知道稅籍編號000000000000、0000000000
    0，地址為嘉義縣民雄鄉平和村頂店仔3號之兩棟建物是信
    義興建由茂此等人繼承等語（見99年度交查字第368號偵
    卷第7頁）。從而，系爭建築物為其他共有人所有且為被告
    二人所知悉一情，亦堪認定。
  3.被告二人固辯稱系爭建築物為被告陳麗鴻之配偶茂淋向地
    主煌茂接洽重建，由被告陳麗鴻與茂淋共同出資重建，
    故為其與配偶茂淋所有云云，並提出大通建材行證明書、
    隆嘉建材行證明書為據，惟查：
  證人煌茂於審理中結證稱：九二一地震後，茂淋打電話
    給伊，因為系爭建築物變成危樓，無法居住，並要求重建，
    但伊不同意，之後信義一直拜託，但後來茂淋如何處理
    ，伊未回去看，亦未進入察看是否能繼續居住。系爭建築物
    改建的部分，茂淋只有照會通知，就實際出錢或僱工都不
    瞭解，至於茂淋兄弟間如何處理該屋不清楚。系爭建築物
    有無重建不知道等語（見本院卷第222、229、234、235頁）
    。足見證人煌茂就系爭建築物有無重建及由何人出資均不
    清楚，自不得作為有利被告二人之認定。
  證人即大通建材行負責人江文讚於審理中結證稱：被告陳麗
    鴻及其配偶茂淋於89年間向其購買砂石和磚塊，伊載送砂
    石和磚塊至嘉義縣民雄鄉平和村頂店仔3號，未幫忙建造房
    屋，卸貨後就離開，不知道他們在做什麼，「建材行證明書
    」是被告陳麗鴻所交付，由伊簽名，陳麗鴻說他們兄弟不合
    有糾紛，伊簽章以證明有載運砂石和磚塊，不知道證明書內
    容為何，他們說用途作為整修，其他都不清楚，茂淋說砂
    石和磚塊要蓋浴室和廁所，沒有載很多等語（見本院卷第24
    1-246、249頁）。經本院諭知證人江文讚當庭朗讀「建材行
    證明書」（見99年度交查字第368號偵卷第52頁、本院卷第
    247頁），證人江文讚陳稱看不懂，且無法讀出『磚塊、砂
    石等數台貨車、於此地上物之重建』等文字，更進而證述「
    伊未幫忙建造房屋、他們說整修、沒有載很多」等語甚明，
    衡諸經驗法則，房屋重建應先移除舊有房屋，且所需建材當
    不僅止於砂石及磚塊，尚有屋瓦、鋼筋、木材等等，其施工
    工程勢與尋常修補迥然有別，且進出工人較多，則證人江文
    讚載運至上址，自無可能未見施工工程，證人江文讚載送之
    建材一情尚無足為系爭建築物乃被告陳麗鴻夫妻重建此情事
    之有利認定。
  證人即隆嘉建材行負責人呂英啟審理中結證稱：被告陳麗鴻
    於九二一大地震後向伊購買水泥，證明書非伊所寫，伊僅蓋
    公司印章，水泥係做磚塊，用在何處不知道，載水泥去放在
    該處，用途為何不知道等語（見本院卷第252-258頁）。是
    證人呂英啟上開證述亦不足作為『重建房屋』之證明，而不
    足為系爭建築物乃被告陳麗鴻夫妻重建此情事之有利認定。
  被告二人供稱曾向稅務局提出申請變更納稅義務人，並提出
    91年4月22日上載納稅義務人信義及括號內加註繼承人
    茂淋之房屋稅籍證明書二份為據（交查卷第21、22頁），惟
    系爭建築物倘果經被告陳麗鴻夫妻重建，則稅務局即應重新
    核定房屋現值，惟被告二人自陳並未申請成功（本院卷第32
    6頁），且觀之前揭91年4月22日之稅籍證明書與99年稅籍證
    明書（見本院卷43-44、32-33頁），二者房屋「現值」並無
    二致，則前揭91年之房屋稅籍證明書尚不足為系爭建築物乃
    被告陳麗鴻夫妻重建此情事之有利認定。
  末按房屋所有人，係指已辦登記之所有權人及未辦理所有權
    登記之實際房屋所有人。又所謂實際房屋所有人係謂原始取
    得之人。另「重建」係指拆除舊有全部建物，在同址新建另
    一建築物，如以舊有建物為基礎，補強牆壁材質、更換屋頂
    材料或加強房屋內部結構等或為「改建」範疇，惟此等均非
    「重建」至為灼然。是被告二人所提證據均不足以證明系爭
    建築物有重建而為其原始取得所有人地位之有利認定。
  (三)系爭建築物為工人直接拆除毀壞而非拆除鐵皮屋而連帶倒塌
    一節：
  1.業經被告李文豪審理中自陳：其所有之鐵皮屋範圍包括如複
    丈成果圖所示A1、A2、A3後面的鐵皮屋、及B1、B2、B3前面
    的鐵皮屋等語（見本院卷第324頁），證人煌茂審理中結
    證稱：茂淋於70幾年即使用伊土地，外面並搭建鐵皮屋等
    語（見本院卷第221頁），則觀之前揭偵查中現場照片、本
    院勘驗現場所攝照片八幀，現場留存之B3牆面係與鐵皮屋相
    連之部分（見99年度他字第229號偵卷第15頁上圖），則鐵
    皮屋既遭拆除，與之相連之B3牆壁仍未倒塌，足證拆除鐵皮
    屋不影響系爭建築物主體構造至為明確；況上開未倒牆壁與
    之相連尚留存半截牆面（見99年度他字第229號偵卷第15頁
    下圖、第17頁下圖）亦斷為二截，現場留有鋼筋、牆壁為磚
    塊水泥材質等情，益見系爭建築物材質甚為堅固，且鋼筋直
    立，亦與倒塌情況有別；再觀之鐵皮屋坐落位置，其中正身
    部分之鐵皮屋係位於正身後方、護龍部分之鐵皮屋係位於前
    方，是鐵皮屋並未全部包圍系爭建築物，在在足證鐵皮屋係
    在系爭建築物興建完成之後始另行搭建，故鐵皮屋與系爭建
    築物構造各自獨立，衡諸經驗法則，系爭建築物係遭拆除毀
    壞而非因鐵皮屋拆除而連帶倒塌一情，即堪認定。
  2.證人煌茂雖於偵查中證述：系爭建築物因鐵皮屋拆除以致
    於失去支撐而倒塌等語（見99年度交查字第368號偵卷第35
    頁）。證人煌茂於審理中結證稱：「（問：鐵皮屋的支架
    是不是支撐舊的土角厝？）只是看都連在一起，詳細的情況
    ，我們沒有看仔細」、「（問：你說鐵柱子支撐住老房子為
    何意？）我的意思就是看到鐵架跟鐵皮屋整個跟舊房子連在
    一起」、「（問：你提到老房子結構是依靠被告所建的鐵皮
    屋不至於倒塌為何意？）依我從外面來看的，還有我伯父（
    信義）來的訊息...」等語（見本院卷第225、228頁）。
    鐵皮屋與系爭建築物並未全部相連、建造時間不同且構造獨
    立已如上述，參以證人煌茂證稱，伊於61年離開家鄉，爾
    後很少回家等情（見本院卷第229頁），足見證人煌茂上
    開偵查中證述係其個人臆測之詞，故此部分證詞不可採。
  3.證人黃美珍雖於偵查中證述：系爭建築物因鐵皮屋拆除以致
    於失去支撐而倒塌等語（見99年度交查字第368號偵卷第34
    頁）。證人黃美珍於審理中結證稱：伊站在外面聊天，未注
    意看怪手如何施工，沒有很專心看房舍倒下過程，沒有注意
    先拆鐵皮屋或先拆房舍等語（見本院卷第318頁），並參以
    證人黃美珍係從事房仲業營業員，不具建築或土木之專業，
    僅因被告陳麗鴻所託而臨時在場，故證人黃美珍上開偵查中
    證述屬其個人推測之詞，不足採信。
  4.從而，被告李文豪前揭置辯委無所據，故系爭建築物係遭怪
    手工人拆除，並非自行倒塌等事實，應堪認定。
  (四)被告二人另辯稱，煌茂要求被告陳麗鴻拆除系爭建築物云
    云，並提出補償契約書、存證信函為據（交查卷第23、24頁
    ）：
  1.惟證人煌茂審理中結證稱：伊希望被告把地上物原來加建
    的部分及設備都搬走，應該無條件歸還，故寄存證信函給陳
    麗鴻。存證信函表示要把地上物、機器設備、加蓋部分移除
    ，沒有提到本體部分。補償契約書記載的地上建物就是加蓋
    的部分，我們的要保留，要求他們不要動。被告有提到要拆
    除還地可能會動到主體，伊表示，你們自己要想辦法，要怎
    麼拆要自己想辦法。伊要求拆掉的範圍是鐵皮屋，如附圖所
    示2個綠色部分的鐵皮屋，我們要求被告要把機器、設備全
    部搬光，鐵皮屋一定要拆，至於房子的部分沒有講得很清楚
    ，也沒有提，三合院正面部分的房舍沒有說要否留下，我們
    要求我們自己的那一邊房舍不要動到，其他的強調是加蓋的
    部分要拆掉等語（見本院卷第221、224、227、228、230-23
    1頁），核諸證人煌茂於98年11月27日寄發之存證信函記
    載「貴戶長期佔用本人三兄弟坐落於嘉義縣民雄鄉平和村一
    鄰3號之土地經營工廠，既未曾支付分文租金亦無歸還跡象
    ，請於收到文後壹個月內無條件清除所有非法置放之地上物
    ...」（見99年度交查字第368號偵卷第23頁）等情，顯見證
    人煌茂係為免土地久遭被告佔用作為工廠而發存證信函，
    故其請求被告清除之標的乃『非法地上物』。換言之，所謂
    非法地上物係指被告未經其同意而置放之物品至為灼然。則
    觀之補償契約書記載之「地上建物」意涵，自以被告未經其
    同意搭蓋之建物為限。從而，未經證人煌茂同意之建物即
    指鐵皮屋，此即屬『非法地上物』，衡諸該鐵皮屋並非證人
    煌茂兄弟所有，渠等即無處分權，始需被告陳麗鴻自行拆
    遷，系爭建築物為共有，業經前揭認定，自非『非法地上物
    』其理至明，況證人煌茂支付被告陳麗鴻3萬元搬遷費，
    衡諸常理，自無支付他人費用竟同意拆除自己共有之系爭建
    築物之理，此外，證人煌茂雖未提到系爭建築物本體部分
    ，惟其明確證述陳麗鴻應將地上物、機器設備、加蓋部分移
    除等語，兩相參照，益徵證人煌茂並未明示同意被告陳麗
    鴻拆除系爭建築物，前揭補償契約書、存證信函，尚不足為
    有利被告二人之認定。
  2.至於證人黃美珍於審理中結證稱：地主跟陳麗鴻說『你要的
    東西通通拆，該要搬的搬，該拆的就拆，地就淨空還我』，
    陳麗鴻說『如果拆的時候，裡面有他們的舊房子』，煌茂
    說『沒關係全部拆掉』等語（見本院卷第315、317頁），顯
    與證人煌茂上開證詞不一致，證人黃美珍上開證詞與事理
    有違，故其證詞不可採。被告二人前揭所辯要無可採。
  (五)又系爭建築物與前揭鐵皮屋構造各自獨立，爭建築物係遭拆
    除毀壞而非因鐵皮屋拆除而連帶倒塌一情，既經前揭認定，
    參諸被告陳麗鴻偵審中自陳：其叫李文豪僱工拆除鐵皮屋等
    語（見99年度交查字第368號偵卷第8頁，本院卷第333頁）
    及被告李文豪於偵查中供稱：是其母親叫其僱工來拆的等語
    相符（見99年度交查字第368號偵卷第8頁）、其向怪手司機
    說鐵皮屋即複丈成果圖所示A1、A2、A3後面的、B1、B2、B3
    前面的鐵皮屋要帶走，其他的複丈成果圖所示A1、A2、A3、
    B1、B2、B3就不管（見本院卷第324頁）、怪手拆除複丈成
    果圖所示A1、A2、A3、B1、B2、B3也沒關係等語（見本院卷
    第334頁），足見被告二人就前揭時、地就系爭建築物因拆
    除而毀壞之結果，主觀上預見其發生而不違反其本意之未必
    故意甚明，而被告李文豪受其母被告陳麗鴻指示而為僱工拆
    除行為，其二人就前揭毀壞系爭建築物行為間，顯具有犯意
    聯絡及行為分擔，亦灼然可明。
  (六)綜上，承前各節，勾稽以觀，被告二人共同利用不知情工人
    毀壞系爭建築物一節，至為灼然，前開所辯無非臨訟卸責之
    詞，均無足採。本件事證明確，被告二人前揭犯行即堪認定
    。
三、按未得其他共有人同意，毀損自己與他人之共有物，亦成立
    刑法上之毀損他人所有物罪（最高法院95年度台上字第2083
    號判決意旨參照）。又刑法第353條第1項所稱毀壞他人建築
    物者，係指毀壞建築物之重要部分而言，毀壞建築物不以夷
    為平地為必要，苟因毀壞行為而致建築物全部或一部之效力
    已喪失者，即為本罪之既遂（最高法院84年度台上字第2141
    號判決意旨參照）。被告陳麗鴻於其配偶茂淋過世後，取
    得系爭建築物共有之繼承權，被告2人未經其他共有人同意
    ，擅自僱用工人拆除系爭建築物之所為，係犯刑法第353條
    第1項之毀壞他人建築物罪。被告2人有犯意聯絡，行為分擔
    ，為共同正犯。被告2人利用不知情之年籍不詳之成年人毀
    損系爭建築物，為間接正犯。爰審酌被告陳麗鴻素行尚可，
    被告李文豪素行良好，各有其臺灣高等法院被告前案紀錄表
    附卷可稽，被告陳麗鴻國中畢業，子女均已成年；被告李文
    豪國中畢業，未婚之家庭生活狀況，竟未經其他共有人同意
    拆除系爭建築物，雖該屋屋齡已逾50年、市場交易價值非高
    ，惟係告訴人之父親與其手足所建造之祖厝，對於家族成員
    具有精神上之象徵意義，被告二人尚未與告訴人3人成立和
    解，另審酌被告二人犯罪動機及犯後態度等一切情狀，分別
    量處如主文所示之刑，並諭知易科罰金折算之標準。
據上論斷，應依刑事訴訟法第299條第1項前段、刑法第353條第1
項、第28條、第41條第1項前段，判決如主文。
本案經檢察官陳靜慧到庭執行職務。
中    華    民    國   100    年    12    月    9     日
               刑事第五庭 審判長法  官  蔡廷宜
                                法  官  啟夫
                                法  官  傅曉瑄
以上正本證明與原本無異。
如不服本判決應於收受判決後10日內向本院提出上訴書狀，並應
敘述具體理由；其未敘述上訴理由者，應於上訴期間屆滿後20日
內向本院補提理由書（均須按他造當事人之人數附繕本）「切勿
逕送上級法院」。告訴人或被害人如對於本判決不服者，應具備
理由請求檢察官上訴，其上訴期間之計算係以檢察官收受判決正
本之日期為準。
中    華    民    國   100    年    12    月    9     日
                                書記官  陳意婷
附錄論罪科刑法條：
中華民國刑法第353條第1項
毀壞他人建築物、礦坑、船艦或致令不堪用者，處6 月以上5 年
以下有期徒刑。